【裁判字號】    90,上更(一),437
【裁判日期】    900621
【裁判案由】    偽造文書等
【裁判全文】
臺灣高等法院刑事判決                          九十年度上更(一)字第四三七號
    上  訴  人  臺灣板橋地方法院檢察署檢察官
    被      告  丁○○
右上訴人因被告偽造文書等案件，不服臺灣板橋地方法院八十七年度訴字第一二五號
，中華民國八十七年九月十一日第一審判決（起訴案號：臺灣板橋地方法院檢察署八
十六年度偵字第一九九九五號）提起上訴，經判決後，由最高法院發回更審，本院判
決如左：
    主  文
上訴駁回。
    理  由
一、公訴意旨略以：被告丁○○與葉德祥（業經無罪判決確定）係夫妻，於民國（下
    同）八十三年十一月十五日間，以丁○○名義召集己○○等會員組織民間互助會
    ，每會新臺幣（下同）一萬元，會期自八十三年十一月十五日開標起，每逢三、
    六、九、十二月份之三十日加標一次，應至八十六年六月三十日止，包括會首共
    計四十二會，並定於每月十五日在台北縣板橋市○○路三七九巷十一之二號葉德
    祥家中開標。詎丁○○、葉德祥共同意圖為自己不法之所有，基於概括之犯意，
    分別於八十五年三月十五日、七月十五日及九月三十日，陸續偽造會員「庚○○
    」、「戊○○」、「甲○○」等人署名與金額二千五百元之標單，向己○○謊稱
    係會員「庚○○」等三人得標，致己○○及其餘活會會員陷於錯誤，仍然交付會
    款給丁○○、葉德祥，計詐得會款三十八萬二千五百元，嗣於八十六年五月一日
    丁○○倒會，始被己○○查覺上情，因認被告涉有偽造文書、詐欺等罪嫌。
二、按犯罪事實應依證據認定之，無證據不得推定其犯罪事實，刑事訴訟法第一百五
    十四條定有明文。又被告之自白與事實相符者，方得為證據，同法第一百五十六
    條第一項亦有明定。認定不利於被告之事實，須依積極證據，苟積極證據不足為
    不利於被告事實之認定時，即應為有利於被告之認定，更不必有何有利之證據。
    再者認定犯罪事實所憑之證據，雖不以直接證據為限，間接證據亦包括在內，然
    而無論直接或間接證據，其為訴訟上之證明，須於通常一般之人均不致有所懷疑
    ，而得確信其為真實之程度者，始得據為有罪之認定，倘其證明尚未達到此一程
    度，而有合理之懷疑存在時，即應為無罪之判決（最高法院三十年上字第八一六
    號、七十六年台上字第四九八六號判例參照）。又刑法第二百十條之偽造文書，
    以無制作權之人冒用他人名義而制作該文書為要件之一，如果行為人基於他人之
    授權委託，即不能謂無制作權，自不成立該條之罪（最高法院四十七年度台上字
    第二二六號判例參照）。
三、公訴人認被告丁○○涉嫌詐欺、偽造文書，無非依據被告丁○○於偵查之自白、
    告發人丙○○之證詞及被害人己○○之指述及互助會單，為其主要論據。被告丁○○經合法傳喚未到庭，其於警訊、偵查、原審及本院前審坦承於右揭時地以「
    庚○○」、「戊○○」、「甲○○」三人名義參與投標之行為，惟否認偽造文書
    及詐欺犯行，辯稱略以：「庚○○、戊○○、甲○○均有同意借標，並非冒標。
    後來有部分死會會員沒繳會款才倒會，現財產亦被其他活會會員強制執行。另於
    偵查中係因借用謝、曾、余三人名義投標之時間並未告知，誤以為如此即為冒標
    才坦承」等語。
四、經查：
(一)、被告丁○○雖於偵查供稱：「一萬的我是跟戊○○借標給我弟弟用，用戊○○、
    庚○○、甲○○三人名字標，我沒有跟他三人說。‧‧‧每會冒標二千五百多左
    右。‧‧‧因為阮玉玲急要錢，標走不繳錢，我轉不過來才偷標，這是一萬的，
    我也是被人倒才沒辦法給人錢。‧‧‧會也是被人倒才冒標三會」（偵卷第三七
    頁反面、第三八頁），但被告於原審初訊時即供稱：「（有無冒用「戊○○」、
    「庚○○」、「甲○○」等名義冒標？）庚○○跟甲○○是親姊妹，我有跟曾的
    太太講他太太說要借給我，我沒有跟庚○○說，但有跟甲○○說」（原審卷第三
    五頁）、「甲○○跟戊○○是夫妻，請求傳訊被冒標之三位出庭，我事先有跟他
    們說。（原審卷第三六頁），而陳明有經過戊○○及甲○○二人之同意，至於就
    庚○○部分雖於原審初訊時供稱並未先為告知等語，但在該次期日之訊問中，隨
    即又表明：「甲○○跟戊○○是夫妻，請求傳訊被冒標之三位出庭，我事先有跟
    他們說」等語（原審卷第三六頁），前後供詞，已然矛盾，且係於同一次偵訊或
    同一次審訊時所為，實難遽認為被告丁○○自白冒標戊○○等三人之互助會，尤
    其被告於原審審理期日時尚且供稱：「（在檢方偵查時有供稱冒標？）我之前有
    跟他們（指戊○○、庚○○、甲○○三人）借，標的時候未跟他們說，我以為是
    冒標，所以坦承」等語（原審卷第一一三頁背面），顯然對其於偵查坦承冒標之
    供詞已有所更正或澄清，而未對公訴人所起訴之犯罪事實有所坦承。
(二)、證人戊○○、曾甲○○、庚○○先後於原審、本院前審及發回更審之本院調查時
    到庭作證，均分別為同意被告借標之證詞，其詳情如下：
１、證人戊○○於原審時證稱：「八十五年時被告有告訴我，我有說名字要借他用，
    因跟我說幾次借用我的名字去標，我有說好，只是不知哪一會借走，八十六年會
    未到期，他告訴我繳不出來‧‧‧（被告是借你們夫妻二個名字這二個會？）是
    的」（原審卷第四四頁），於本院前審時證稱：「（有參加被告所召的互助會，
    形如何？）是的，以我和太太名義各參加一會，及邀庚○○加二會，尚未標，但
    在八十五年五月間曾向我借標，我也有同意，但我仍付活會會款至今結束結束時
    ，將會款還清，故連同謝的三會均借他標」（本院前審卷第五一頁），於本院調
    查時亦證稱：「（被告先前打電話來時）我人在南部，我太太接到的，她（指被
    告丁○○）說是要借標，我回來的時候，她來我家，說要借我的名字標，我說好
    ，沒關係，我說我要繳活會的錢，其他的我不管，會結束的時候，我要拿回我的
    錢，我就是要收尾會的錢」（本院卷第三二頁）。
２、證人即戊○○之妻曾甲○○則於原審時證稱：「我名義的會雖然是我名字，但我
    只是出名，標會的事均是我先生處理，我不清楚」（原審卷第四四頁），於本院
    前審時證稱：「我先生以我名義加一會，會錢也是他在付。均是先生在處理，我
    不過問財務事」（本院前審卷第五一頁反面）。而於本院調查時亦證稱：「她（
    被告丁○○）有打電話要向我借標，我有告訴她，要問我的先生，因為家裡的事
    情都是我先生在處理的，我要她去問我的先生，結果她就去問證人戊○○（我的
    先生），我在旁邊泡茶」（本院卷第三三頁）。
３、證人庚○○於原審時證稱：「被告要借我名字之前，有問過我，我有同意」等語
    （原審卷第四四頁），於本院調查時亦證稱：「被告丁○○有告訴證人戊○○，
    在證人戊○○的家中，她（被告丁○○）打電話來證人戊○○他家，我正好在他
    家，他有說要向我借標，但是那時候沒有馬上借標；我有答應借她標，她說會到
    的時候，要還給我，她是這樣說的」（本院卷第三二頁）。
４、證人戊○○、曾甲○○及庚○○三人就「同意借標予被告」乙節所為證述內容始
    終同一。況證人庚○○迄今均未受清償（證人庚○○陳稱被告所開的票都跳票，
    本院卷第三二頁），與被告係立於相互對立之地位，所為證詞自堪採信。顯見被
    告已先徵得同意方使用證人戊○○、曾甲○○及庚○○之名義標會，即無冒標可
    言。
(三)、證人即本件另名會員己○○於原審時雖提出其與證人戊○○間之電話譯文（原審
    卷第七一頁以下），內容錄有證人戊○○稱：「聽聽不知向人偷標多少」、「他
    這樣算是偷標少，‧‧‧我回想起來是怎麼才不向他提出告訴原因就是這樣，因
    為他自己週轉不靈，為了給會呀才能周轉，所以向人偷標周轉」、「他這算是給
    人家偷標會」、「他從頭沒錢就向人偷標一腳」、「到後來他沒有收入，利息吃
    緊，又招這腳會之前，向人偷標二腳會，趕緊多招一腳會來補時，又給人偷標三
    腳會」、「最少五年前會就偷標」等語，並指稱被告將所標得會錢均交予證人戊○○（原審卷第八九頁反面、第九十頁），以證明證人戊○○所為證詞是因與被
    告串證所為。但查：該份譯文所錄證人戊○○之陳述內容，係屬證人於審判外之
    陳述，依據刑事訴訟法第一百五十九條之規定，本不得作為證據。且經原審以譯
    文內容詢問證人戊○○則證稱：「八十五年之前被告有打電話向我借名字標，我
    有答應他，但他說最後幾會會錢要收給我，後來他拿不出來，就開本票給我，所
    以我在電話裡面，才說沒有要告他」、「（在電話中有跟黃說被告給你偷標？）
    沒有」、「（對被害人黃所提出之電話譯文有何意見？）譯文中「偷標」，告訴
    人跟我說他們那邊少了幾會，所以我就說可能是被告偷標走了，但是跟我這邊我
    有借給他們，沒有關係」（原審卷第八九頁反面至第九十頁反面），而陳明其於
    電話中所為陳述係為配合證人己○○所述。且觀諸電話譯文之內容，證人戊○○
    僅係單純敘述被告可能有冒標他人名義之會，並非稱自己之名義遭被告冒用，而
    與其於歷審庭訊時所為「同意被告借標」之證述並不違背，故證人己○○所提譯
    文並不足以推翻證人戊○○所為前後一致證詞之可信性。
(四)、最高法院九十年台上字第二四三六號判決發回要旨略以：「(一)、被告於第一審法
    院審理時供稱：『我有跟曾（水田）的太太（甲○○）講，他太太說要借給我，
    我沒有跟庚○○說，但有跟甲○○說』等語，嗣於原審八十七年十一月十六日調
    查及八十七年十二月二十九日審理時則先後供稱：『（借標庚○○的會）向她本
    人講的，曾（水田）也在場』、『（以戊○○等人名義標會）有告訴戊○○，但
    庚○○及甲○○二人則未告知，因均由曾（水田）作主』云云，就有無徵詢庚○○、甲○○本人同意之情事，前後供述不一，究竟實情為何？自有詳加調查，釐
    清真相之必要。(二)、證人庚○○在第一審法院固證稱：『被告要借我名字之前，
    有問過我，我有同意』，再證人戊○○於原審調查時亦結證稱：『我和我太太（
    指證人甲○○）各參加一會，及邀庚○○參加，均尚未標，但八十五年五月間，
    （被告）曾向我借標，我也有同意，但我仍付活會會款至會結束時，將會款還清
    ，故連同庚○○的三會均借他標：：我能繳活會會款，差額由被告墊』等語，然
    被告係於八十五年三月十五日、七月十五日、及九月三十日，陸續以庚○○、戊○○及甲○○等人名義標會，有被告於檢察官偵查時所提出之標會時間表一紙在
    卷可憑，果證人等之證述屬實，被告既已向庚○○本人告知借名標會，何以於原
    審八十七年十二月二十九日審理時供稱未曾告知庚○○借標之事，又其如於八十
    五年三月十五日標會前，已得證人庚○○之同意，又何以於事隔二月後，須再向
    戊○○商借以庚○○之名義標會，如被告事前確未得庚○○之同意而標會，而證
    人戊○○係於八十五年五月間始同意借標，則被告於同年三月十五日即已庚○○
    名義標會，得否謂被告無冒標之故意？」，經依發回要旨內容訊問證人戊○○、
    甲○○及庚○○，其等之陳述如上，且查：
１、依證人戊○○、曾甲○○及庚○○於本院調查時所為互核相符之證述內容觀之，
    被告向證人戊○○、曾甲○○及庚○○之過程應為：被告先打電話至證人戊○○
    及曾甲○○之家中，適時證人庚○○亦在該處，被告即先向證人庚○○借標並獲
    得證人庚○○之同意，而證人曾甲○○則表示因會款事宜均由其先生即證人戊○○處理，故需待證人戊○○返家後始能決定。嗣證人戊○○返家後，被告再至證
    人戊○○及曾甲○○家中借得證人戊○○及甲○○之兩標。由於證人庚○○既已
    明確證稱同意借標等語，則證人戊○○所為「連同庚○○的三會均借他標」之證
    述，當係基於證人庚○○是應證人戊○○之邀而加入該會，且證人庚○○已同意
    在先所為，而不得據此推論被告係於向證人戊○○借標之同時方借得證人庚○○
    之標。
２、證人戊○○及庚○○除同意借標外，只要被告於會到期時交付相當於標得尾會之
    款項即可（即所謂「收尾會」），對於被告何時用其等得標均在所不問，業據證
    人戊○○、庚○○於歷審中證述甚詳（原審卷第四四頁、前審卷第五一頁、本院
    卷第三二頁），故被告所陳「未於以其等名義投標前再為告知」等語，與證人戊○○、曾甲○○及庚○○三人之授權範圍不相違背。況證人庚○○同意借標予被
    告之時間點既係在證人戊○○同意（即八十五年五月間）之前，復無其他積極證
    據足證證人庚○○同意借標予被告之時間是在被告所提出之標會時間表（偵卷第
    四五頁）上所載之「八十五年三月十五日」之後，亦不得遽論被告於八十五年三
    月十五日以證人庚○○名義標會時，因當時尚未得證人戊○○之同意，即有冒標
    之行為。
(五)、告發人丙○○並非該互助會之會員，開標時並未在場，之所以提出告發，係因互
    助會員己○○之先生表示被告詐欺倒會之事，經其核對己○○提供之互助會單，
    發現有疑，才提出告發，實際上不清楚那些會員被冒標，只是結束後尚有三人未
    標過云云，業據其於前審訊問時結證供明在卷（前審卷第三一頁）。至於證人即
    會員己○○亦於前審及本院分別結證稱：「我以林春利及自己名義參加二會，即
    會單上編號二十、二十一號，均未標過，起會前幾次開標時有去過，但關於庚○○、甲○○、戊○○三人的會開標時，我沒有去，打電話去問時，她（指丁○○
    ）告知的，至於（該三人）有無借給被告標不知道。．．．」（前審卷第二十頁
    ），亦不知庚○○、戊○○、甲○○三人之互助會有無被冒標（本院卷第三三頁
    ），與其在偵查中所供「聽說有（冒標）」之證詞相一致（偵卷第十八頁），而
    證人乙○○於偵查亦僅證稱：「我二會都沒標」（偵卷第十八頁），於本院調查
    亦僅證稱：「我認為她用兒子的名字（葉尚銘）去標會，‧‧‧我認為她有冒標
    」（本院卷第三三至三四頁）。並未指陳何人之互助會被被告冒標，且證人乙○○並未參加本會，有本會會單附卷足證（偵卷第三頁，證人乙○○所參加者是由
    被告所召集之自八十五年一月一日起至八十五年二月一日止，每月一日開標，每
    會會費二萬元之互助會，該會會單附於偵卷第四頁）。而被告丁○○於偵查所提
    出之庚○○、戊○○、甲○○三人互助會之標取時間表，依前揭說明，被告既經
    證人庚○○、戊○○及甲○○同意借標，該標取時間表，自不足作為詐欺冒標之
    證明。關於告發人所提出之互助會單，亦僅能證明起會之經過，顯與被告是否有
    詐欺犯行無涉。綜上所述，均不足以證明被告丁○○有何詐欺冒標互助會之情事
    。則公訴人指陳被告另犯刑法第二百十六條、第二百十條行使偽造私文書云云，
    殊非有據。
(六)、至公訴人於上訴書指陳就被告有無借標乙事，於必要時實施測謊等語，但查「測
    謊之鑑驗，係就受測人對相關事項之詢答，對應其神經、呼吸、心跳等反應而判
    斷，其鑑驗結果有時亦因受測人之生理、心理因素而受影響，該鑑驗結果固可為
    審判之參考，但非為判斷之唯一及絕對之依據，鑑驗結果是否可採，應由法院斟
    酌取捨」（最高法院八十五年度台上字第五七九一號判決參照），是測謊鑑定僅
    係供參考，而本件之事證業經詳敘如前，是亦無必要再為測謊鑑定，併此敘明。
五、綜上，均不足以證明被告有何犯行，被告所辯堪以採信。此外，復查無其他積極
    證據，足資證明被告尚有何犯行。實難僅憑被告丁○○前後矛盾之供詞，在無其
    他確切之證據予以證明下，逕科以行使偽造私文書及詐欺取財罪責。依首開規定
    及最高法院判例所示意旨，應為被告無罪之諭知。
六、原審調查結果，認為不能證明被告犯罪，而諭知被告無罪之判決，允無不當，應
    予維持，檢察官上訴意旨，仍執前詞，以被告丁○○前後矛盾之供詞，未予細究
    ；及證人丙○○，己○○、乙○○等傳聞之詞，指摘原判決不當，請求撤銷改判
    ，非有理由，應予駁回。
七、被告經合法傳喚無正當理由未到庭，有送達證書附卷可憑，爰不待其陳述逕為判
    決。
據上論斷，應依刑事訴訟法第三百七十一條、三百六十八條，判決如主文。
本案經檢察官鍾鳳玲到庭執行職務。
中      華      民      國    九十      年      六      月    二十一    日
                              臺灣高等法院刑事第七庭
                                  審判長法  官 吳  啟  民
                                        法  官 林  瑞  斌
                                        法  官 施  俊  堯
右正本證明與原本無異。
檢察官得上訴，被告不得上訴。
                                        書記官 顏  志  豪
中      華      民      國    九十      年      六      月    二十一    日
附錄：本案論罪科刑法條全文


司法院資訊處製作；財團法人民間司法改革基金會備份。
